ACORDAO-COMPLETO-2305277

ACÓRDÃO 1427/2019 ATA 3/2019 - PRIMEIRA CÂMARA

VISTOS, relatados e discutidos estes autos de Recurso de Reconsideração interpostos por Cláudio Jair da Rosa e Mari Machado Cardoso contra o Acórdão 4670/2017-TCU-Primeira Câmara, 
ACORDAM os Ministros do Tribunal de Contas da União, reunidos em sessão da 1ª Câmara, ante as razões expostas pelo Relator, em:
9.1. conhecer do recurso e, no mérito, negar-lhes provimento;
9.2. dar ciência desta deliberação à unidade jurisdicionada, ao recorrentes e aos demais interessados;

Recurso de reconsideração em Tomada de Contas Especial

Primeira Câmara

Instituto Nacional do Seguro Social.

3. Interessados/Responsáveis/Recorrentes:
3.1. Interessado: Instituto Nacional do Seguro Social (29.979.036/0001-40)
3.2. Responsáveis: Antônio Carlos Sornat (XXX.836.900-XX); Cláudio Jair da Rosa (XXX.509.230-XX); Francisco da Costa Almeida (XXX.436.430-XX); Irene Joana Olszanecki Barth (XXX.934.390-XX); Liege Nunes dos Santos (XXX.034.480-XX); Mari Machado Cardoso (XXX.379.930-XX)
3.3. Recorrentes: Cláudio Jair da Rosa (XXX.509.230-XX); Mari Machado Cardoso (XXX.379.930-XX).

13.1. Ministros presentes: Benjamin Zymler (na Presidência), Walton Alencar Rodrigues (Relator), Bruno Dantas e Vital do Rêgo.
13.2. Ministro-Substituto presente: Weder de Oliveira.

ACORDAO-COMPLETO-2384256

Acórdão de Relação 13907/2019 - Primeira Câmara

Acórdão de Relação

WALTON ALENCAR RODRIGUES

Ministro Bruno Dantas.

Adoto, como Relatório, a instrução da auditoria (peça 162) , que contou com a anuência do corpo diretivo da unidade técnica (peças 163 e 164) , bem como do Ministério Público junto ao TCU (peça 165) : 
"INTRODUÇÃO
1.	Trata-se de recursos de reconsideração interpostos por Cláudio Jair da Rosa e Mari Machado Cardoso (peça 153) contra o Acórdão 4670/2017-TCU-Primeira Câmara (peça 121) , proferido na Sessão de 13/6/2017, Ata 20/2017, com o seguinte teor:
9.1. considerar revéis, para todos os efeitos, Irene Joana Olszanecki Barth (262.934.390- 15) , Mari Machado Cardoso (XXX.379.930-XX) e Cláudio Jair da Rosa (XXX.509.230-XX) , dando-se prosseguimento ao processo, nos termos do art. 12, § 3º, da Lei 8.443/1992; 
9.2. julgar irregulares as contas de Antônio Carlos Sornat (XXX.836.900-XX) , Irene Joana Olszanecki Barth (XXX.934.390-XX) , Mari Machado Cardoso (XXX.379.930-XX) e Cláudio Jair da Rosa (XXX.509.230-XX) , com fulcro nos arts. 1º, inciso I, 16, inciso III, alíneas "c" e "d", 19 e 23 da Lei 8.443/1992, e nos arts. 1º, inciso I, 209, incisos III e IV, 210 e 214, inciso III, do Regimento Interno do TCU (RITCU) , condenando, solidariamente, o espólio do sr. Antônio Carlos Sornat e os demais responsáveis ao pagamento das quantias a seguir especificadas, atualizadas monetariamente e acrescida de juros de mora, calculados a partir das datas indicadas, até a data do efetivo recolhimento, fixando-lhes o prazo de quinze dias, a contar da notificação, para que comprovem, perante o Tribunal, o recolhimento do débito aos cofres do Instituto Nacional do Seguro Social:
	Data da Ocorrência 
	Valor (R$) 

	09/04/2002 
	1.819,52 

	10/04/2002 
	297,26 

	12/04/2002 
	182,50 

	16/04/2002 
	300,30 

	23/04/2002 
	311,40 

	03/05/2002 
	583,88 

	06/05/2002 
	894,85 

	07/05/2002 
	878,41 

	10/05/2002 
	1.001,00 

	13/05/2002 
	356,70 

	14/05/2002 
	608,34 

	03/02/2003 
	594,74 

	04/02/2003 
	592,98 

	05/02/2003 
	921,33 

	11/02/2003 
	1.061,75 

	12/02/2003 
	362,26 

	13/02/2003 
	1.484,10 

	05/03/2003 
	1.187,72 

	06/03/2003 
	921,33 

	12/03/2003 
	1.061,75 

	13/03/2003 
	362,26 

	14/03/2003 
	1.484,10 

	01/04/2003 
	594,74 

	02/04/2003 
	592,98 

	03/04/2003 
	921,33 

	09/04/2003 
	1.061,75 

	10/04/2003 
	362,26 

	11/04/2003 
	1.484,10 

	02/05/2003 
	594,74 

	05/05/2003 
	592,98 

	06/05/2003 
	921,33 

	12/05/2003 
	1.061,75 

	13/05/2003 
	362,26 

	14/05/2003 
	1.484,10 

	02/06/2003 
	594,74 

	03/06/2003 
	592,98 

	04/06/2003 
	921,33 

	10/06/2003 
	1.061,75 

	11/06/2003 
	362,26 

	12/06/2003 
	1.484,10 

	01/07/2003 
	711,96 

	02/07/2003 
	709,85 

	03/07/2003 
	1.102,92 

	09/07/2003 
	1.271,02 

	10/07/2003 
	433,66 

	11/07/2003 
	1.776,61 

	01/08/2003 
	711,96 

	04/08/2003 
	709,85 

	05/08/2003 
	1.102,92 

	11/08/2003 
	1.271,02 

	12/08/2003 
	433,66 

	13/08/2003 
	1.776,61 

	01/09/2003 
	711,96 

	02/09/2003 
	709,85 

	03/09/2003 
	1.102,92 

	09/09/2003 
	1.271,02 

	10/09/2003 
	433,66 

	11/09/2003 
	739,60 

	12/09/2003 
	1.037,01 

	02/10/2003 
	709,85 

	09/10/2003 
	1.271,02 

	13/10/2003 
	1.037,01 

	11/11/2003 
	1.271,02 

	13/11/2003 
	1.037,01 

	09/12/2003 
	2.542,04 

	11/12/2003 
	2.074,02 

	12/01/2004 
	1.271,02 

	14/01/2004 
	1.037,01 

	12/02/2004 
	1.037,01 

	11/03/2004 
	1.037,01 

	06/04/2004 
	1.037,01 

	06/05/2004 
	1.037,01 

	04/06/2004 
	1.083,98 

9.3. autorizar, desde logo, nos termos do artigo 28, inciso II, da Lei 8.443/92 c/c o art. 219, inciso II do Regimento Interno do TCU, a cobrança judicial da dívida, caso não atendida a notificação; 
9.4. autorizar, desde logo, o pagamento das dívidas em até 36 (trinta e seis) parcelas mensais e consecutivas, nos termos do art. 217 do Regimento Interno, caso solicitado pelos responsáveis, fixando o vencimento da primeira parcela em quinze dias, a contar do recebimento da notificação, e o das demais a cada trinta dias, devendo incidir, sobre cada parcela, os encargos legais devidos, na forma prevista na legislação em vigor; 
9.5. determinar à Secex/RS que retire Liege Nunes dos Santos Sornat (XXX.934.390-XX) do rol de responsáveis do processo, haja vista ela ser administradora do espólio de Antônio Carlos Sornat (XXX.836.900-XX) ; e 
9.6. remeter cópia desta decisão ao Instituto Nacional do Seguro Social e, nos termos do art. 16, § 3º, da Lei 8.443/92 c/c o art. 209, § 7º, do Regimento Interno do TCU, ao Procurador-Chefe da Procuradoria da República no Estado do Rio Grande do Sul, para providências a seu cargo.
HISTÓRICO
2.	Cuidam os autos de tomada de contas especial instaurada pela Gerência Executiva do Instituto Nacional de Seguro Social (INSS) em Canoas/RS, em desfavor de Antônio Carlos Sornat, ex-servidor da instituição, e de outros responsáveis, em razão de prejuízo causado no período de maio de 2002 a junho de 2004. 
2.1.	Conforme Relatório Final de Processo Administrativo Disciplinar, o referido ex-servidor, de modo fraudulento, concedeu benefícios a segurados do INSS, descumprindo diversos deveres elencados na Lei 8.112/1990. 
2.2.	Em análise preliminar, a unidade instrutora examinou a documentação juntada aos autos e propôs a modificação dos integrantes do polo passivo do processo, com a retirada dos beneficiários das aposentadorias, uma vez que não ficara comprovada a participação deles nas ilegalidades perpetradas, e a inclusão de outros responsáveis, que efetivamente contribuíram para a concretização de tais ilegalidades.
2.3.	Em resumo, na ação penal que também analisou este caso, foi relatado que Irene Joana Olszanecki Barth e Mari Machado Cardoso encaminhavam os requerimentos de aposentadoria, instruídos com documentos e cálculos fraudados, à agência local da Previdência Social. Antônio Carlos Sornat, servidor do INSS, aceitava os referidos requerimentos e concedia indevidamente benefícios previdenciários. Claudio Jair da Rosa cobrava o pagamento pelos serviços irregulares prestados. Todos os referidos agentes recebiam benefícios monetários por seus atos. 
2.4.	No âmbito desta Corte, o Tribunal decidiu, por meio do Acórdão 4670/2017-TCU-Primeira Câmara, transcrito anteriormente, julgar irregulares as contas dos responsáveis, condenando-os ao ressarcimento do débito.
2.5.	Não satisfeitos com o julgado, o Sr. Cláudio Jair da Rosa e Mari Machado Cardoso interpuseram recurso de reconsideração (peça 153) , objeto do presente exame.
ADMISSIBILIDADE
3.	Reitera-se o exame preliminar de admissibilidade (peça 156) , ratificado pelo Ministro-Relator (peça 159) , que concluiu pelo conhecimento do recurso, suspendendo-se os efeitos dos itens 9.2 e 9.3 do Acórdão 4670/2017-TCU-Primeira Câmara, em relação aos recorrentes, eis que preenchidos os requisitos processuais aplicáveis à espécie.
MÉRITO
4.	Delimitação
4.1.	Constitui objeto do recurso verificar as seguintes questões:
a) se cabe a responsabilização dos recorrentes considerando a existência de decisão judicial que os absolveu (peça 153, p. 2-21) ;
b) se há razoabilidade no montante do débito a eles imputado (peça 153, p. 22-26) .
5.	Da decisão judicial
5.1.	Os recorrentes arguem pela ausência de responsabilidade sobre as irregularidades apuradas na concessão indevida de benefícios previdenciários, tendo em vista que a 7ª Turma do Tribunal Regional Federal da 4ª Região deu provimento à apelação dos réus, absolvendo-os.
5.1.2.	Nessa linha, citam a apelação criminal nº 0002566-06.2002.404.7112/RS, que resultou na absolvição do Sr. Cláudio Jair da Rosa e da Sra. Mari Machado Cardoso do delito de estelionato. Ademais, citam os seguintes processos que estão aguardando julgamento no STF em grau de recurso:
¿	Ação Civil Pública de Improbidade Administrativa n. 5009167-20.2014.4.04.7112/RS, a qual a peticionante, INSS, requer declaração de indisponibilidade do montante a ser pago através de precatório no processo nº 5010528-77.2011.4.04.7112; 
¿	Ação Civil de Improbidade Administrativa nº 5005480-30.2017.4.04.7112/RS, ajuizada pelo INSS requerendo indisponibilidade dos bens;
¿	Ação civil pública de improbidade administrativa nº 2007.71.12.003895-9/RS, ajuizada pelo Ministério Público Federal, condenou;
5.1.2.	Ademais, requerem que a administradora do espólio de Antonio Carlos Sonart, Sra. Liége Nunes dos Santos, seja mantido no rol dos responsáveis pois houve bens em herança.
	Análise
5.2.	Da apelação cível nº 5001810-86.2014.404.7112/RS, constatou-se a fraude em documentos necessários à concessão de benefício previdenciário por particulares com colaboração de servidor do INSS, com consequente enriquecimento ilícito, prejuízo ao erário e ofensa aos princípios norteadores da administração. Logo, restou configurada a improbidade administrativa, nos termos dos artigos 9, 10 e 11 da Lei 8.429/1992.
5.3.	Essa situação processual acarretou na condenação do Sr. Cláudio Jair da Rosa e da Sra. Mari Machado Cardoso, pela caracterização da conduta disposta nos arts. 9º, caput e incisos. I e X, 10, caput e incisos XII, 11, caput e incisos I e II, todos da Lei 8.429/1992, com imposição das sanções previstas no artigo 12, I, da Lei 8.429/1992.
5.4.	Quanto à apelação criminal n. 0002566-06.2002.404.7112/RS interposta por, entre outros, Mari Machado Cardoso e Claudio Jair da Rosa, a Egrégia 7a Turma do Tribunal Regional Federal da 4a Região, por unanimidade decidiu dar parcial provimento as apelações dos citados réus para absolve-los da pratica dos delitos de estelionato, com fundamento no art. 386, VII, do CPP, além de reduzir as penas privativas de liberdade.
5.5.	Registre-se que os ora recorrentes foram absolvidos do crime de estelionato, porém foram condenados por atos de improbidade administrativa. A citada absolvição parcial dos réus não vincula este Tribunal de Contas, pois várias deliberações desta Corte consagram a independência das instâncias judicial e administrativa, respeitada a repercussão da absolvição judicial por negativa do fato ou da autoria na esfera administrativa, como por exemplo os Acórdão 248/2009-TCU-Plenário, 193/2007-2ª Câmara e 342/2007-1ª Câmara. O tema também já foi largamente discutido pelo Poder Judiciário (v. Mandados de Segurança de números 21.948-RJ, 21.708-DF e 23.625-DF, todos do STF; MS 7080-DF, MS 7138-DF e MS 7042-DF, do STJ) . 
5.6.	As alegações de defesa não cogitam de negativa do fato ou da autoria, uma vez que foram condenados por improbidade administrativa, sendo absolvidos, porém, do delito de estelionato.
5.7.	A excepcional de interferência do juízo criminal no cível e as estritas circunstâncias em que tal ocorre também estão descritas no Código de Processo Penal, nos arts. 65 a 67, transcritos a seguir:
Art. 65. Faz coisa julgada no cível a sentença penal que reconhecer ter sido o ato praticado em estado de necessidade, em legítima defesa, em estrito cumprimento de dever legal ou no exercício regular de direito.
Art. 66. Não obstante a sentença absolutória no juízo criminal, a ação civil poderá ser proposta quando não tiver sido, categoricamente, reconhecida a inexistência material do fato.
Art. 67. Não impedirão igualmente a propositura da ação civil:
I - o despacho de arquivamento do inquérito ou das peças de informação;
II - a decisão que julgar extinta a punibilidade;
III - a sentença absolutória que decidir que o fato imputado não constitui crime.
5.8.	Assim, nenhum desses dispositivos contraria o princípio geral de direito de que quem causa dano deve indenizá-lo. No caso sob análise, a absolvição da prática de delito de estelionato não exime a responsabilidade civil dos recorrentes.
5.9.	Essa é a orientação jurisprudencial, conforme a ementa do acórdão proferido em sede do Recurso Especial 257.827/SP, tendo como relator o Ministro Sálvio de Figueiredo Teixeira (4ª Turma do STJ, sessão 13.9.2000, DJ 23.10.2000, pág. 144) , in verbis:
DIREITO CIVIL. RESPONSABILIDADE CIVIL. ACTIO CIVILIS EX DELICTO. INDENIZAÇÃO POR ACIDENTE DE TRÂNSITO. EXTINÇÃO DO PROCESSO CÍVEL EM RAZÃO DA SENTENÇA CRIMINAL ABSOLUTÓRIA QUE NÃO NEGOU A AUTORIA E A MATERIALIDADE DO FATO. ART. 1525 CC. ARTS. 65 A 67 CPP. RECURSO PROVIDO.
I - Sentença criminal que, em face da insuficiência de prova da culpabilidade do réu, o absolve sem negar a autoria e a materialidade do fato, não implica a extinção da ação de indenização por ato ilícito, ajuizada contra a preponente do motorista absolvido.
II - A absolvição no crime, por ausência de culpa, não veda a actio civilis ex delicto.
III - O que o art. 1.525 do Código Civil obsta é que se debata no juízo cível, para efeito de responsabilidade civil, a existência do fato e a sua autoria quando tais questões tiverem sido decididas no juízo criminal.
5.10.	No tocante à administradora do espólio de Antonio Carlos Sonart, Sra. Liége Nunes dos Santos, esta Corte já se manifestara por excluir Liege Nunes dos Santos Sornat do rol dos responsáveis no processo, haja vista que não é atribuída a ela qualquer irregularidade. 
5.11.	Registre-se, porém, que ao contrário do informado pelos recorrentes, a exclusão do rol de responsável não exclui o espólio da responsabilidade solidária sobre o pagamento do débito apurado, uma vez que figura nestes autos como administradora provisória do espólio de Antônio Carlos Sornat.
5.12.	Desse modo, o teor dos argumentos apresentados não é passível de alterar a conclusão pela ocorrência de débito em sede da presente Tomada de Contas Especial, haja vista que aqui se trata de julgamento das contas daqueles que deram causa a perda, extravio ou outra irregularidade de que resulte prejuízo ao Erário, ao passo que as apurações do Ministério Público Federal no inquérito policial estavam voltadas para a prática de conduta criminal, em instância independente da administrativa nos termos da legislação regente, apta a influir na esfera administrativa se houvesse sentença penal de negativa de autoria do crime ou de inexistência do fato.
6.	Do valor do débito  
6.1.	Os recorrentes entendem como desarrazoada a imputação do débito a eles imputado, tendo em vista os seguintes argumentos: 
	a) nunca receberam qualquer valor a título de benefício, nunca se passaram por segurados, e os valores pagos ao escritório de advocacia referem-se a honorários à Dra. Irene Joana O. Barth;
	b) já existem ações na Justiça Federal para ressarcir o INSS pelo dano causado ao erário;
	c) o INSS já acionou judicialmente os supostos devedores Irene Joana O. Barth e Antonio Carlos Sonart, não havendo ação de cobrança contra os ora recorrentes;
	d) permanecendo o débito, deve-se descontar os valores que estão sendo pagos à Previdência Social pelos segurados.
	e) apontam ainda bens que seriam indisponíveis ou passíveis de garantias da dívida, caso mantida a condenação, bem como requerem o direcionamento de suposto precatório que beneficiaria o esposo da responsável Joana O. Barth para o pagamento da dívida.
Análise
6.2.	Não assiste razão aos recorrentes quanto ao valor do débito a eles imputado.
6.3.	Os recorrentes contribuíram para a concessão ilegal de benefícios de aposentadoria e suas ações acarretaram prejuízo ao erário, tal como constatado na ação de improbidade número 2007.71.12.0038959. Diante dos fatos, os responsáveis têm a obrigação de reparar o dano.
6.4.	No que toca às ações em trâmite na Justiça Federal e aos supostos enlaces que podem advir dos julgamentos, em diferentes instâncias, dos mesmos fatos, predomina no sistema jurídico pátrio o já citado princípio da independência das instâncias. Nesse sentido, cabe transcrever a seguinte jurisprudência acerca da matéria: 
"É matéria constitucional - inciso II do art. 71 - e legal - inciso I do art. 1º da Lei nº 8.443 de 16.07.92 - que compete a esta Corte de Contas agir caso o assunto esteja ou não sendo tratado na via judicial. São instâncias diferentes, cuja ação está delimitada na constituição e na lei. Assim, não pode o Tribunal de Contas da União deixar de adotar as providências que lhe caibam, sob pena de omitir -se frente a um imperativo constitucional". (Decisão nº 278/94, 2ª Câmara, Ata nº 40/94, Ministro Adhemar Paladini Ghisi) 
"O TCU tem jurisdição própria e privativa sobre as pessoas e matérias sujeitas a sua competência, de modo que a proposição de qualquer ação no âmbito do Poder Judiciário não obsta que esta Corte cumpra sua missão constitucional. De fato, por força de mandamento constitucional (CF, art. 71, inc. II) , compete a este Tribunal julgar as contas dos administradores e demais responsáveis por dinheiros, bens e valores da administração federal direta e indireta, e as contas daqueles que derem causa a perda, extravio ou outra irregularidade de que resulte prejuízo ao Erário. E, para o exercício dessa atribuição específica, o TCU é instância independente, não sendo cabível, portanto, tal como pretende o interessado, que se aguarde manifestação do Poder Judiciário no tocante à matéria em discussão." (Acórdão 2/2003-TCU-Segunda Câmara, Min. Adylson Motta ) .
6.5.	Nesse sentido, eventuais recolhimentos que forem realizados pelos responsáveis arrolados nas ações judiciais ou civis, em relação a valores que tenham o mesmo fato gerador do débito apurado neste processo, podem ser compensados no momento oportuno, na fase judicial de execução. Pela mesma razão, não cabe no âmbito da presente TCE a discussão acerca da penhorabilidade ou não de eventuais bens para fins de garantia da dívida.
6.6.	Quanto ao alegado precatório de que seria beneficiário o esposo de Irene Joana O. Bartha, trata-se, também, de questão estranha à competência desta Casa, que obviamente não detém jurisdição para a apuração e direcionamento do suposto crédito, competência esta que, como se sabe, é exclusiva do Poder Judiciário.
CONCLUSÃO
7.	Em face das análises anteriores, conclui-se que:
a) o teor dos argumentos apresentados não é passível de alterar a conclusão pela ocorrência de débito em sede da presente Tomada de Contas Especial, haja vista que aqui se trata de julgamento das contas daqueles que deram causa a perda, extravio ou outra irregularidade de que resulte prejuízo ao Erário, ao passo que as apurações do Ministério Público Federal no inquérito policial estavam voltadas para a prática de conduta criminal, em instância independente da administrativa nos termos da legislação regente, ressaltando-se, ademais, que decisões judiciais somente impactam diretamente a esfera administrativa nos casos de sentença penal absolutória de negativa de autoria do crime ou de inexistência do fato, face ao princípio da independência de instâncias;
	b) eventuais recolhimentos que forem realizados pelos responsáveis arrolados nas ações judiciais ou civis, em relação a valores que tenham o mesmo fato gerador do débito apurado neste processo, podem ser compensados no momento oportuno, na fase de execução.
7.1.	Com base nessas conclusões, os elementos apresentados pelos recorrentes não têm o condão de modificar a deliberação recorrida, devendo-se mantê-la em seus exatos termos.
PROPOSTA DE ENCAMINHAMENTO
8.	Diante do exposto, com fundamento nos artigos 32, inciso I, e 33 da Lei 8.443/1992, submetem-se os autos à consideração superior, propondo-se:
a)	conhecer dos recursos e, no mérito, negar-lhes provimento; 
b)	comunicar aos recorrentes e aos demais interessados a deliberação que vier a ser proferida por esta Corte."

Subprocurador-Geral Paulo Soares Bugarin.

TOMADA DE CONTAS ESPECIAL. CONCESSÃO FRAUDULENTA DE BENEFÍCIOS A QUINZE SEGURADOS DO INSS. CONTAS IRREGULARES. DÉBITO. RECURSO DE RECONSIDERAÇÃO. CONHECIMENTO. IRREGULARIDADES NÃO ELIDIDAS. A DECISÃO JUDICIAL ABSOLUTÓRIA NÃO FUNDAMENTADA NA NEGATIVA DE FATO OU DE AUTORIA NÃO VINCULA ESTA CORTE DE CONTAS. ELEMENTOS APRESENTADOS INÁBEIS A REFORMAR A DECISÃO RECORRIDA. NÃO PROVIMENTO.

TOMADA DE CONTAS ESPECIAL (TCE)

Secretaria de Recursos (SERUR); Secretaria de Controle Externo no Estado do Rio Grande do Sul (SECEX-RS).

Trata-se de recursos de reconsideração interpostos por Cláudio Jair da Rosa e Mari Machado Cardoso contra o Acórdão 4670/2017-TCU-Primeira Câmara, que julgou irregulares as suas contas, condenando-os em débito e multa, ao analisar tomada de contas especial instaurada pela Gerência Executiva do Instituto Nacional de Seguro Social (INSS) em Canoas/RS, em razão da concessão fraudulenta de benefícios a segurados daquele Instituto, descumprindo diversos deveres elencados na Lei 8.112/1990.
Em ação penal que também analisou este caso, foi registrado como funcionava o esquema fraudulento que motivou a instauração da TCE e a decisão do TCU: Irene Joana Olszanecki Barth e Mari Machado Cardoso encaminhavam os requerimentos de aposentadoria, instruídos com documentos e cálculos fraudados, à agência local da Previdência Social. Antônio Carlos Sornat, servidor do INSS, aceitava os requerimentos e concedia indevidamente benefícios previdenciários. Claudio Jair da Rosa cobrava o pagamento pelos serviços irregulares prestados. Todos esses agentes recebiam benefícios monetários por seus atos. 
Ratifico o exame de admissibilidade (peça 159) em que conheci do recurso por preencher os requisitos aplicáveis à espécie.
Em sua defesa, os recorrentes arguem pela ausência de responsabilidade sobre as irregularidades apuradas na concessão indevida de benefícios previdenciários, tendo em vista que a 7ª Turma do Tribunal Regional Federal da 4ª Região deu provimento à apelação dos réus, absolvendo-os. 
Requerem que a administradora do espólio de Antonio Carlos Sonart, Liége Nunes dos Santos, seja mantida no rol dos responsáveis, pois houve bens em herança.
Argumentam ainda pela falta de razoabilidade do débito a eles imputado, pois: 
a) nunca receberam qualquer valor a título de benefício, nunca se passaram por segurados, e os valores pagos ao escritório de advocacia referem-se a honorários devidos à Irene Joana O. Barth;
b) já existem ações na Justiça Federal para ressarcir o INSS pelo dano causado ao Erário;
c) o INSS já acionou judicialmente os supostos devedores Irene Joana O. Barth e Antonio Carlos Sonart, não havendo ação de cobrança contra os recorrentes;
d) permanecendo o débito, deve-se descontar os valores que estão sendo pagos à Previdência Social pelos segurados;
e) apontam ainda bens que seriam indisponíveis ou passíveis de garantias da dívida, caso mantida a condenação, bem como requerem o direcionamento de suposto precatório que beneficiaria o esposo da responsável Joana O. Barth para o pagamento da dívida.
A unidade técnica posiciona-se em uníssono pelo conhecimento do recurso para, no mérito, negar-lhe provimento, no que é acompanhada pelo MPTCU. Feito esse breve histórico, passo a decidir.
Da apelação cível nº 5001810-86.2014.404.7112/RS, constatou-se a fraude em documentos necessários à concessão de benefício previdenciário por particulares com colaboração de servidor do INSS, com consequente enriquecimento ilícito, prejuízo ao Erário e ofensa aos princípios norteadores da administração. Logo, restou configurada a improbidade administrativa, nos termos dos artigos 9, 10 e 11 da Lei 8.429/1992. 
Essa situação processual acarretou na condenação de Cláudio Jair da Rosa e de Mari Machado Cardoso, pela caracterização da conduta disposta nos arts. 9º, caput e incisos I e X, 10, caput e inciso XII, 11, caput e incisos I e II, todos da Lei 8.429/1992, com imposição das sanções previstas no artigo 12, I, da Lei 8.429/1992.
Quanto à apelação criminal n. 0002566-06.2002.404.7112/RS interposta por, entre outros, Mari Machado Cardoso e Claudio Jair da Rosa, a e. 7ª Turma do Tribunal Regional Federal da 4ª Região, por unanimidade decidiu dar parcial provimento as apelações dos réus para absolvê-los da pratica dos delitos de estelionato, com fundamento no art. 386, VII, do CPP, além de reduzir as penas privativas de liberdade.
Entretanto, foi mantida a condenação por atos de improbidade administrativa. Assim, a absolvição parcial dos réus não vincula este Tribunal de Contas, pois várias deliberações desta Corte consagram a independência das instâncias judicial e administrativa, respeitada a repercussão da absolvição judicial por negativa do fato ou da autoria na esfera administrativa, como por exemplo os Acórdão 248/2009-TCU-Plenário, 193/2007-2ª Câmara e 342/2007-1ª Câmara. O tema também já foi largamente discutido pelo Poder Judiciário (v. Mandados de Segurança de números 21.948-RJ, 21.708-DF e 23.625-DF, todos do STF; MS 7080-DF, MS 7138-DF e MS 7042-DF, do STJ) . 
As alegações de defesa não cogitam de negativa do fato ou da autoria, uma vez que foram condenados por improbidade administrativa, sendo absolvidos, porém, do delito de estelionato.
Também não devem prosperar os argumentos relativos à razoabilidade do débito. No relatório e voto que fundamentam o acórdão recorrido, ficou demonstrado que os recorrentes contribuíram para a concessão ilegal de benefícios de aposentadoria e que suas ações acarretaram prejuízo ao Erário.
Eventuais recolhimentos que forem realizados pelos responsáveis arrolados nas ações judiciais ou civis, em relação a valores que tenham o mesmo fato gerador do débito apurado neste processo, podem ser compensados no momento oportuno, na fase de recolhimento do débito ou de execução. Pela mesma razão, não cabe neste momento a discussão acerca da penhorabilidade ou não de eventuais bens para fins de garantia da dívida.
Quanto ao alegado precatório de que seria beneficiário o esposo de Irene Joana O. Bartha, trata-se de questão cuja competência é exclusiva do Poder Judiciário.
Sendo assim, acolhendo integralmente as análises e argumentos dos pareceres precedentes, conheço do presente recurso para, no mérito, negar-lhe provimento.
Feitas essas considerações, voto por que o Tribunal de Contas da União aprove o acórdão que ora submeto à apreciação deste Colegiado.
TCU, Sala das Sessões Ministro Luciano Brandão Alves de Souza, em 12 de fevereiro de 2019.
WALTON ALENCAR RODRIGUES 
Relator